臺灣高等法院民事判決　　　　　　　　　88年度重訴字第40號
原　　　告　乙○○
訴訟代理人　徐揆智律師
複代理　人　林幸慧律師
訴訟代理人　陳怡如律師
被　　　告　甲○○
訴訟代理人　胡致中律師
　　　　　　余鐘柳律師
上列當事人間請求侵權行為損害賠償事件，原告於刑事訴訟程序
提起附帶民事訴訟，經本院刑事庭移送前來，原告於本院減縮聲
明並提起追加之訴，本院於九十四年五月十日言詞辯論終結，判
決如下：
    主  文
原告之訴及追加之訴暨假執行之聲請均駁回。
訴訟費用由原告負擔。
    事實及理由
一、按訴狀送達後，原告不得將原訴變更或追加他訴，但請求之
    基礎事實同一或擴張或減縮應受判決事項之聲明者，不在此
    限，民事訴訟法第二百五十五條第一項第二款、第三款分別
    定有明文。查原告起訴時原請求被告應給付新台幣（下同）
    一千七百七十七萬六千五百元，並自起訴狀繕本送達原告之
    翌日起至清償日止，按年息百分之五計算之利息。嗣將起訴
    聲明減縮為被告應給付原告一千四百三十三萬四千一百五十
    元及自起訴狀繕本送達原告之翌日起至清償日止，按年息百
    分之五計算之利息，經核應屬民事訴訟法第二百五十五條第
    一第三款規定減縮應受判決事項之聲明，依法應予准許。又
    按不當得利返還請求權與損害賠償請求權，法律上之性質雖
    有未同，但二者訴訟上所據之事實如屬同一，則原告起訴時
    雖係基於侵權行為之法律關係，然在訴訟進行中於他造為時
    效之抗辯後，亦不妨再基於不當得利之請求權而為主張（最
    高法院五十六年台上字第三０六四號判例意旨參照）。查原
    告主張被告強索超高利息，乃係故意以背於善良風俗之方法
    ，加損害於原告，而依侵權行為請求被告損害賠償。惟原告
    嗣後又主張被告收取重利之行為因違背公序良俗，自屬無效
    ，而無法律上原因，原告亦請求被告返還不當得利等語，核
    屬訴訟標的之追加。然均係基於同一強索超高利息事實所生
    之事由，目的皆請求被告返還原告基於同一強索超高利息事
    實關係所為之給付。足見原告請求之基礎事實顯屬同一，依
    上開規定，毋庸經被告同意。被告雖辯稱被告不同意追加云
    云，並非可採。
二、原告起訴主張：被告自八十一年五月間起，於臺北市大同區
    ○○○路二段一九六號五樓之五，以報紙刊登「票貼」廣告
    招攬生意，經營地下錢莊，利用不特定人急需用錢之際，貸
    以金錢。而原告於八十一年五月十日，向被告借款十五萬元
    ，原本約定每萬元，每天一百二十元，惟償還期限未屆，則
    又改為每萬元，每天一百四十元，強索超高利息。原告先後
    為被告所強逼而提供約值二百多萬元之珠寶、原告岳父所有
    座落台北縣三芝鄉○○段土地公坑小段十八地號土地面積為
    0.8659公頃，持分二分之一之土地，設定本金最高限額抵押
    六百萬元、原告於泰國之五筆土地以資作為擔保，被告乃故
    意以背於善良風俗之方法，加損害於原告，而構成侵權行為
    。且就原告向被告所借貸之十五萬元計算，自八十一年五月
    十日起至同年九月四日，共一一七天，按法定最高利率百分
    之二十計算，利息應為九千七百五十元，本息共計十五萬九
    千七百五十元；然於同年九月四日，原告交付面額二十萬元
    ，票號DG00000000之支票一紙予被告，並已兌現。故依法定
    最高利率計算，從八十一年五月十四日迄至八十一年九月四
    日，原告已全數清償所借之款項，並超付四萬零二百五十元
    。惟從借款日起，原告為支付重利，先後已支付多張支票予
    被告，兌現部分共計一千六百一十四萬三千九百元。至於八
    十一年五月十四日至同年八月十日之支票，因原告無力償還
    ，乃由被告將款項一百六十五萬元存入原告帳戶，以免支票
    退票。是全部兌現之支票總額扣除本息十五萬九千七百五十
    元，及被告存入之一百六十五萬元後，即為原告超額支付之
    數額，是被告應給付原告一千四百三十三萬四千一百五十元
    。又被告收取重利之行為因違背公序良俗，自屬無效，而無
    法律上原因，原告亦追加請求被告返還不當得利。爰本於民
    法第一百八十四條第一項後段，並追加依第一百七十九條規
    定之法律關係，求為命被告應給付原告一千四百三十三萬四
    千一百五十元之判決及自起訴狀繕本送達原告之翌日起至清
    償日止，按年息百分之五計算之利息。訴之聲明：
    (一)被告應給付原告一千四百三十三萬四千一百五十元之判決
    及自起訴狀繕本送達原告之翌日起至清償日止，按年息百分
    之五計算之利息。(二)訴訟費用由被告負擔。(三)請准供擔保宣
    告假執行。
三、被告則以：因犯罪受損害之人，固於刑事訴訟程序，得附帶
    提起民事訴訟。惟所謂「因犯罪而受損害之人」，指因犯罪
    而直接被害之人。而重利罪之被害法益，為國家社會之法益
    被侵害，原告僅間接受害人，其提起附帶民事損害賠償之訴
    ，非法所許可，應請駁回。又原告主張「向被告借過十幾萬
    元，累積重利已兌付支票一千六百一十四萬三千九百元」等
    語，與原告之刑事告訴狀所主張「向被告借款一十五萬元，
    累積重利已陸續償還八百萬以上」云云並不符合，然該一十
    五萬元之支票，係原告向訴外人陳榮藏購買五金所支付之貨
    款，業由訴外人楊水成兌現，與被告無關，有刑事判決在卷
    可證，至於原告所簽交DG00000000號面額二十萬元
    之支票，係原告為償還被告於八十一年八月二十四日自北區
    中小企銀第0000000帳號提款二十萬元借款之債務，
    並非償還高利。原告向被告借款之本金究有若干，未據提出
    證據證明，而在民、刑事起訴、告訴狀中有關累積重利以支
    票兌現之金額，前後又不相符，顯屬空言主張。況原告如有
    給付被告已達一千四百三十三萬四千三百多元之能力，實無
    未先清償十五萬元借款，而任令被告重利剝削之理。故該一
    千多萬元實係原告自北區中小企銀提款陸續借款與原告，原
    告所提支票明細表所列支票，皆係被告用妻子何秋英之支票
    款借與原告，到期後再由原告簽支票償還借款，原告明細表
    所列之支票款，係清償被告借款之支票，當不能據為不當得
    利之證據。又原告所提利息計算單係原告自己計算所寫之文
    件，主張「為在八十一年五月第一次借款十五萬元本金，高
    利累積利息達一千五百萬元」云云，然與前開原告所提附帶
    民訴狀所附經兌現之支票及本票明細表之金額，已逾一千六
    百二十四萬三千九百元之重利金額，已不相符，且附帶民訴
    狀中又主張「當時並有珠寶二百多萬元做擔保」云云，更與
    八十五年十二月二十三日刑事告訴狀所稱借款十五萬元，因
    重利變成二千多萬元之情節不符。且除原告所提兌現支票明
    細表所列八十一年五月十四日至同年八月二十一日止之支票
    及票載金額，均非被告提示兌領，應與被告無關外，其餘自
    八十一年九月四日至八十二年六月二十八日止之票載金額，
    均係原告向被告償還自八十一年八月二十四日至八十二年五
    月二十六日之借款支票。從而，原告所附兌現支票明細表所
    列支票，係清償被告借款之支票，當不能據為不當得利之證
    據。且縱以借款原本一十五萬元試算高利，每一萬元每日最
    高利息一百四十元為計算標準，其重利總額，僅為八十九萬
    零四百元，亦無法達到重利一千六百萬餘元之可能，（按自
    八十一年五月至八十二年六月二十六日，共為四百二十四日
    ，本金一十五萬元，依每萬元每日一百四十元計息，總計利
    息為八十九萬零四百元）。原告對借款之本金金額，既未盡
    舉證責任，應認為無理由等語，資為抗辯。答辯聲明：(一)原
    告之訴及假執行之聲請，均駁回。(二)訴訟費用，由原告負擔
    。
    (三)如受不利判決，願供擔保，請准宣告免予假執行。
四、原告主張：原告於八十一年五月十日，向被告借款十五萬元
    ，原本約定每萬元，每天一百二十元，惟償還期限未屆，則
    又改為每萬元，每天一百四十元，強索超高利息。原告為支
    付重利，先後已支付多張支票予被告，兌現部分共計一千六
    百一十四萬三千九百元。扣除本息十五萬九千七百五十元，
    及被告存入之一百六十五萬元後，即為原告超額支付之數額
    ，是被告應給付原告一千四百三十三萬四千一百五十元等語
    ，為被告所否認，並以上開情詞置辯，是以本件兩造爭執要
    點即在於：原告得否提起附帶民事損害賠償之訴？原告是否
    於八十一年五月十日，向被告借款十五萬元？原告共計向被
    告借款多少元？超過法定最高利息部分之利息金額為多少？
    原告依侵權行為及不當得利請求損害賠償是否已盡舉證責任
    ？茲析述如下。
五、原告得否提起附帶民事損害賠償之訴？
    按「因犯罪而受損害之人，於刑事訴訟程序得附帶提起民事
    訴訟，對於被告及依民法負賠償責任之人，請求回復其損害
    ，刑事訴訟法第四百八十七條第一項定有明文。所謂因犯罪
    而受損害之人，係指因刑事被告之犯罪行為，而致其身體、
    自由、名譽或財產等個人權利，受有損害之人而言。不以直
    接因犯罪而受損害者為限，凡間接或附帶受有形或無形損害
    之人，在民法上對加害人有請求損害賠償之權利者，均得提
    起之」、「不當得利係以無法律上之原因而受利益，致他人
    受損害為其成立要件。如受損害之人所受之損害，係由於受
    益人犯罪所致，則受損害之人提起附帶民事訴訟，請求返還
    不當得利，以回復其損害，自非法所不許。」，最高法院九
    十三年台抗字第三Ｏ五號、八十四年台上字第一四六Ｏ號分
    別著有裁判可稽。被告雖抗辯重利罪之被害法益，為國家社
    會之法益被侵害，原告僅間接受害人，提起附帶民事損害賠
    償之訴，非法所許可云云。惟查原告縱僅係間接受害人，然
    既係因被告犯罪而受損害，在民法上得依侵權行為及不當得
    利請求加害人請求損害賠償，自得提起附帶民事損害賠償之
    訴，被告執此抗辯，即非可採。
六、原告是否於八十一年五月十日，向被告借款十五萬元？
    經查原告起訴之原因事實，係主張：原告乙○○於八十一年
    五月十日，向被告借款十五萬元，原本約定每萬元，每天一
    百二十元，惟償還期限未屆，則又改為每萬元，每天一百四
    十元，強索超高利息，並以其所簽發面額十五萬元之支票為
    證據云云。惟按「附帶民事訴訟之判決，應以刑事訴訟判決
    所認定之事實為據」刑事訴訟第五百條定有明文。雖說獨立
    之民事訴訟，不受刑事判決認定事實之拘束，但除非有強而
    有利之證據，足以推翻刑事判決所認定之事實，否則民事法
    院自應予以尊重，不宜為相反之認定，以免裁判歧異。經查
    本案刑事判決認定之事實為「告訴人（即原告）原指稱DG0
    000000號面額十五萬元之支票，係第一次向被告借款
    交付之支票，但查該支票係告訴人乙○○向陳榮藏購買五金
    （鐵）時所交付，並由陳榮藏以其甥楊水成在陽信商業銀行
    社子分行00000000之八號帳戶提示兌領，業據證人
    陳榮藏、楊水成於本院更一審證述明確，並有陽信商業銀行
    九十年十一月二十三日陽信總秘字第九０００００四三七０
    號函一紙在卷可憑。告訴人此部分所言不實」等語，有本院
    九十一年度上更 (二)字第八八三號刑事判決在卷可稽。足
    見原告起訴主張之原因事實不實，被告辯稱該十五萬元票款
    與被告無關等語，應可採信。
七、原告共計向被告借款多少元？超過法定最高利息部分之利息
    金額為多少？
(一)、原告又主張：就原告向被告所借貸之十五萬元計算，自八
      十一年五月十日起至同年九月四日，共一一七天，按法定
      最高利率百分之二十計算，利息應為九千七百五十元，本
      息共計十五萬九千七百五十元；然於同年九月四日，原告
      交付面額二十萬元，票號DG00000000之支票一紙予被告，
      並已兌現。故依法定最高利率計算，從八十一年五月十四
      日迄至八十一年九月四日，原告已全數清償所借之款項，
      並超付四萬零二百五十元。然從借款日起，原告為支付重
      利，先後已支付多張支票予被告，兌現部分共計一千六百
      一十四萬三千九百元。扣除本息十五萬九千七百五十元，
      及被告存入之一百六十五萬元後，即為原告超額支付之數
      額，是被告應給付原告一千四百三十三萬四千一百五十元
      云云。
(二)、惟查上開十五萬元票款與被告無關，有如前述，原告以此
      推論原告借款本金全部僅有十五萬元，超過法定最高利息
      部分之利息金額為一千四百三十三萬四千一百五十元云云
      ，顯與事實不符，難以採信。且查被告辯稱：原告所簽交
      DG00000000號面額二十萬元之支票，係原告為償
      還被告於八十一年八月二十四日自北區中小企銀第000
      0000帳號提款二十萬元借款之債務，並非償還高利等
      語，業據提出與所述相符並為原告所不爭執之借還款及付
      息明細表為證，亦足見原告之主張不實。
(三)、又原告所提利息計算單係原告自己計算所寫之文件，既為
      被告所否認，依舉證責任分配原則，自應由原告負舉證責
      任，原告始終不能舉證以實其說，已難以採信。且查原告
      主張「在八十一年五月第一次借款十五萬元本金，高利累
      積利息達一千五百二十四萬三千九百元」云云（見本院卷
      第一三八頁），然與前開原告所提附帶民訴狀所附經兌現
      之支票及本票明細表之金額，已逾一千七百七十七萬六千
      五百元之重利金額（見附帶民訴卷第四頁），已不相符，
      且與刑事告訴狀中主張「借款十五萬元，在八十二年七月
      份之前已陸續償還八百萬元以上」（見偵查卷第三頁）云
      云不合，更與同一刑事告訴狀所稱借款十五萬元，因重利
      變成二千多萬元（見偵查卷第二頁）之情節不符。原告向
      被告借款之本金究有若干，未據提出證據證明，而在民、
      刑事起訴、告訴狀中有關累積重利以支票兌現之金額，前
      後又不相符，顯難採信。
(四)、且縱以借款原本一十五萬元試算高利，每一萬元每日最高
      利息一百四十元為計算標準，其重利總額，僅為八十九萬
      零四百元，亦無法達到重利一千六百萬餘元之可能。（按
      自八十一年五月至八十二年六月二十六日，共為四百二十
      四日，本金一十五萬元，依每萬元每日一百四十元計息，
      總計利息為八十九萬零四百元）。況原告如有給付被告已
      達一千四百三十三萬四千三百多元之能力，豈有未先清償
      十五萬元借款，而任令被告重利剝削之理？益加可見原告
      所述，與常情有違，難以採信。
八、原告依侵權行為及不當得利請求損害賠償是否已盡舉證責任
    ？
(一)、按當事人主張有利於己之事實，就其事實有舉證之責任，
      民事訴訟法第二七七條定有明文。而重利罪之成立，須以
      貸與金錢，而取得與原本顯不相當之重利為要件，「貸與
      」與「取得」之間，具有對價關係；若無貸與金錢，根本
      無重利可言。原告附帶民事起訴狀，主張：「向被告借款
      十五萬元，每一萬元，每日利息一百二十元，至一百四十
      元不等之重利，已簽發支票兌現一千五百二十四萬三千九
      百元及本票兌現九十萬元，共一千六百一十四萬三千九百
      元」云云。然上開十五萬元票款與被告無關，有如前述，
      原告對借款之本金金額，係對自己有利之主張，既未盡舉
      證責任，應認附帶民事之訴為無理由。
(二)、參以原告之告訴狀，另主張被告與林清泉、林清恕夥同及
      林姓不詳姓名之成年女子一名，自八十一年五月間起，在
      台北市大同區○○○路○段一九六號五樓，經營地下錢莊
      ，以報紙刊登「票貼」廣告招攬生意，原告於八十一年五
      月十四日向其等借款十五萬元，約明每一萬元每日一百二
      十元至一百四十元之利息，且將借款期間，前後各加算一
      日，至八十六年間乙○○已簽發支票支付本息達二千二百
      餘萬元」，又於本件民事訴訟主張「委託岳父張信義將其
      所有土地設定抵押，故被告乃故意以背於善良風俗之方法
      ，加損害於原告，而構成侵權行為。」云云。惟查同案刑
      事被告林清泉、林清恕業經判決無罪確定，有本院上開刑
      事判決在卷可稽，且依刑事判決認定之事實，上開原告岳
      父張信義之土地設定抵押，林清恕為抵押權設定權人，林
      清泉為該抵押借款四百一十萬之借款人，與被告無關。且
      張信義於台灣士林地方法院民事庭對林清恕提起確認抵押
      權不存在之訴，亦經原審民事庭認定該抵押借款債權存在
      ，有原審八十六年度訴字第三四號民事判決在卷可參。足
      見原告所述多處與事實不符，難以採信。
(三)、又查原告附帶民事起訴狀所附「經兌現支票明細表」中，
      表列八十一年五月十四日至同年八月二十一日止之支票及
      票載金額，均非被告提示兌領，有支票正反面影本在卷可
      稽（見刑事地院卷第一○七頁起）被告辯稱應與被告無關
      等語，應可採信。此部分應認原告未能舉證以實其說，難
      以採信。其餘自八十一年九月四日至八十二年六月二十八
      日止之票載金額，被告辯稱；均係原告向被告償還自八十
      一年八月二十四日至八十二年五月二十六日之借款支票。
      因原告前向被告借款，由被告用妻子何秋英，在北區中小
      企銀第一０一八九—七帳戶簽上開日期支票付與原告兌現
      ，並提出借還款及付息明細表為證。原告對此既未爭執，
      亦未提出反證反駁，足見原告之「支票明細表」，不能據
      為支付高利損害賠償之證據，原告顯未盡舉證責任。
九、綜上所述，原告主張：原告乙○○於八十一年五月十日，向
    被告借款十五萬元云云，業據刑事判決認定原告此部分所言
    不實，原告於本院亦始終不能舉證以實其說，難以採信。原
    告經本院一再闡明，仍堅持全部借款本金僅有此十五萬元，
    應認原告之主張與事實不符，且原告未盡舉證責任，不足採
    信。從而，原告基於此前提主張「至同年九月四日，利息應
    為九千七百五十元，本息共計十五萬九千七百五十元，然於
    同年九月四日，原告交付面額二十萬元之支票，已全數清償
    所借之款項，並超付四萬零二百五十元。原告為支付重利，
    先後已支付共計一千六百一十四萬三千九百元。扣除本息十
    五萬九千七百五十元，及被告存入之一百六十五萬元後，即
    為原告超額支付之數額，是被告應給付原告一千四百三十三
    萬四千一百五十元。爰本於民法第一百八十四條第一項後段
    ，並追加依第一百七十九條規定之法律關係，求為命被告應
    給付原告一千四百三十三萬四千一百五十元之判決及自起訴
    狀繕本送達原告之翌日起至清償日止，按年息百分之五計算
    之利息」云云，均為無理由，應予駁回。原告假執行之聲請
    ，因訴之駁回而失所附麗，應併予駁回。
十、本件事證已臻明確，兩造其餘之攻擊防禦方法及所提之證據
    ，經審酌後認均無礙判決之結果，爰不予一一論述。
十一、據上論結，本件原告之訴及追加之訴，均為無理由，依民
      事訴訟法第七十八條，判決如主文。
中　　華　　民　　國　　94　　年　　5　　月　　 24　　日
                  民事第三庭審判長法　官  林敬修
                                  法　官  劉勝吉
                                  法　官  藍文祥
正本係照原本作成。
如不服本判決，應於收受送達後20日內向本院提出上訴書狀，其
未表明上訴理由者，應於提出上訴後20日內向本院補提理由書狀
（均須按他造當事人之人數附繕本）上訴時應提出委任律師或具
有律師資格之人之委任狀；委任有律師資格者，另應附具律師資
格證書及釋明委任人與受任人有民事訴訟法第466條之一第一項
但書或第二項（詳附註）所定關係之釋明文書影本。
中　　華　　民　　國　　94　　年　　5 　　月　　25　　日
                                  書記官  顧倪淑貞
附註：
民事訴訟法第四百六十六條之一（第一項、第二項）：
對於第二審判決上訴，上訴人應委任律師為訴訟代理人。但上訴
人或其他法定代理人具有律師資格者，不在此限。
上訴人之配偶、三親等內之血親、二親等內之姻親，或上訴人為
法人、中央或地方機關時，其所屬專任人員具有律師資格並經法
院認為適當者，亦得為第三審訴訟代理人。
